---
title: "brudnopis"
output: pdf_document
date: "2025-01-31"
editor_options: 
  markdown: 
    wrap: 72
---

```{r setup, include=FALSE}
knitr::opts_chunk$set(include = FALSE)
# Wczytanie danych
data <- read.csv(file = "czynniki.csv")
# Stworzenie ramki danych którymi się będziemy zajmować
data <- data.frame(data)
```

```{r setup, include=FALSE}
knitr::opts_chunk$set(echo = TRUE)

# Wczytywanie wymaganych pakietów
required_packages <- c("dplyr", "ggplot2", "finalfit", "VIM", "validate", 
        "errorlocate", "tidyverse", "ggcorrplot", "forcats",
        "ggthemes","tidyverse","dlookr","editrules","hrbrthemes","plotly",
        "ISLR","gapminder","kableExtra","ggstatsplot","gtsummary","readr")

# Sprawdzenie i instalacja brakujących pakietów
install_if_missing <- function(pkg) {
  if (!requireNamespace(pkg, quietly = TRUE)) install.packages(pkg)
}

sapply(required_packages, install_if_missing)

# Załadowanie pakietów
library(dplyr)
library(ggplot2)
library(finalfit)
library(VIM)
library(validate)
library(errorlocate)
library(tidyverse)
library(ggcorrplot)
library(forcats)
library(ggthemes)
library(dlookr)
library(editrules)
library(hrbrthemes)
library(plotly)
library(ISLR)
library(gapminder)
library(kableExtra)
library(ggstatsplot)
library(gtsummary)
library(readr)
```

# Analiza czynników wpływających na wyniki z egzaminów studentów

## Wstęp

### Cel projektu

Celem projektu jest analiza czynników wpływających na wyniki uczniów w
egzaminach. Badanie ma na celu zidentyfikowanie, które zmienne, takie
jak liczba godzin nauki, frekwencja czy wsparcie rodziny, mają
największy wpływ na sukces akademicki. Wyniki analizy mogą pomóc w
optymalizacji strategii edukacyjnych oraz wdrożeniu skutecznych metod
wsparcia dla uczniów o niższych wynikach.

### Opis problemu

Osiągnięcia akademickie uczniów są determinowane przez wiele czynników –
zarówno indywidualnych, jak i środowiskowych. Trudności w nauce, poziom
zaangażowania rodziców, dostęp do zasobów edukacyjnych czy aktywności
pozalekcyjne mogą znacząco wpływać na ostateczne wyniki. Analiza tych
czynników pozwoli na lepsze zrozumienie zależności i wsparcie uczniów w
poprawie wyników.

### Znaczenie analizy wyników uczniów

Zrozumienie czynników wpływających na wyniki egzaminacyjne jest istotne
z kilku powodów:

Optymalizacja strategii nauczania – analiza wyników może pomóc
nauczycielom i decydentom edukacyjnym w dostosowaniu metod nauczania do
potrzeb uczniów.

Wsparcie dla uczniów w trudnej sytuacji – identyfikacja kluczowych
czynników umożliwia wdrożenie skutecznych programów pomocy.

Poprawa efektywności edukacji – lepsze zrozumienie procesów nauczania
pozwala na skuteczniejsze zarządzanie systemem edukacyjnym.

## Opis danych

### Źródło danych

Dane wykorzystane w analizie pochodzą z anonimowego zbioru danych
dotyczącego uczniów szkół średnich. Zawierają one informacje na temat
wyników egzaminacyjnych oraz czynników potencjalnie wpływających na
sukces akademicki.

### Struktura zbioru danych

Zbiór danych zawiera następujące kolumny:

Zmienne numeryczne: Liczba godzin nauki, frekwencja, liczba sesji
korepetycji, wynik egzaminu itp.

Zmienne kategoryczne: Poziom zaangażowania rodziców, dostęp do zasobów
edukacyjnych, typ szkoły, aktywności pozalekcyjne itp.

### Opis zmiennych

Każda z analizowanych zmiennych pełni określoną funkcję w kontekście
analizy wyników uczniów. Główne zmienne to:

-   Hours Studied – liczba godzin nauki tygodniowo.

-   Attendance – procentowa frekwencja na zajęciach.

-   Tutoring Sessions – liczba godzin spędzonych na korepetycjach.

-   Parental Involvement – poziom zaangażowania rodziców (Low, Medium,
    High).

-   Access to Resources – dostęp do zasobów edukacyjnych (Low, Medium,
    High).

-   Motivation Level – poziom motywacji ucznia.

-   Previous Scores – wyniki ucznia z poprzednich egzaminów.

-   Exam Score – wynik końcowy z egzaminu.

Dane te zostaną poddane dalszej analizie w celu określenia ich wpływu na
końcowe wyniki uczniów.

## Przygotowanie danych

### Wizualizacja brakujących danych

Aby lepiej zrozumieć rozkład brakujących danych w naszym zbiorze,
wykonujemy kilka analiz:

-   Wykres `missing_plot()` przedstawia ogólny wzór brakujących wartości
    dla kluczowych zmiennych.

```{r echo=FALSE}
data <- as.data.frame(data)

data %>%
  dplyr::select(Hours_Studied, Attendance, Parental_Involvement, Access_to_Resources, Extracurricular_Activities, Sleep_Hours, 
                Previous_Scores, Motivation_Level, Internet_Access, Tutoring_Sessions, Family_Income, Teacher_Quality, School_Type,
                Peer_Influence, Physical_Activity, Learning_Disabilities, Parental_Education_Level, Distance_from_Home, Gender) %>%
  finalfit::missing_plot()
```

Po zwizualizowaniu brakujących wartości za pomocą wykresu
`missing_plot()` można zauważyć, że w zbiorze danych występują braki w
kilku zmiennych.

```{r echo=FALSE}
  # VIM method
data %>%
  dplyr::select(Hours_Studied,Attendance, Parental_Involvement,Access_to_Resources, Extracurricular_Activities, Sleep_Hours, 
                Previous_Scores, Motivation_Level, Internet_Access, Tutoring_Sessions, Family_Income, Teacher_Quality, School_Type,
                Peer_Influence, Physical_Activity, Learning_Disabilities, Parental_Education_Level, Distance_from_Home, Gender) %>%
  VIM::aggr(numbers = TRUE,
             prop    = FALSE) 
```

Po przealizowaniu przedstawionych wykresów można dość do wnioksku, iż
brakujące dane nie są w żaden sposób skorelowane z innymi zmiennymi.
Można stwierdzić, że braki w danych są losowe.

### Czyszczenie danych i imputacja brakujących wartości

Pierwszą rzeczą jest ustalenie reguł dla wszystkich danych istniejących
oraz imputowanych. Pozwala to na usunięcie wartości skrajnie
odstających, które mogły być błędem przy wprowadzaniu danych.

```{r include=FALSE}
RULE <- validator(Hours_Studied >= 0, 
                    Hours_Studied <= 30,
                  Attendance >= 0,
                    Attendance <= 100,
                  Parental_Involvement %in% c("Low","Medium","High"),
                  Access_to_Resources %in% c("Low", "Medium", "High"),
                  Extracurricular_Activities %in% c("No","Yes"),
                  Sleep_Hours >= 0, 
                  Previous_Scores >= 0, 
                    Previous_Scores<= 100, 
                  Motivation_Level %in% c("Low","Medium","High"),
                  Internet_Access %in% c("No","Yes"),
                  Tutoring_Sessions >= 0,
                  Family_Income %in% c("Low","Medium","High"),
                  Teacher_Quality %in% c("Low","Medium","High"),
                  School_Type %in% c("Public","Private"),
                  Peer_Influence %in% c("Negative","Neutral","Positive"),
                  Physical_Activity >= 0,
                    Physical_Activity <= 25,
                  Learning_Disabilities %in% c("No","Yes"),
                  Parental_Education_Level %in% c("High School","College","Postgraduate"),
                  Distance_from_Home %in% c("Near","Moderate","Far"),
                  Gender %in% c("Male","Female"),
                  Exam_Score >= 0,
                  Exam_Score <= 100)

#sprawdzenie ilości danych które nie odpowidaja powyższym regułom ustalonym mna podstawie eksperckiej analizy
out   <- confront(data, RULE)

#zamiana danych typu character na factor
data <- data %>%
  mutate_if(is.character, as.factor)

#zastąpienie błędów na NA
data_no_error <- replace_errors(data,RULE)

#imputacja danych przez hotdeck
czyste_dane <- hotdeck(data_no_error)
```

Po zastosowaniu zasad w jakich dane mają być skondensowane mogły
wystąpić wartości puste (NA). Wartości te powstały w miejscach wartości,
które nie spełniały powyższych zasad.

Po uprzednim przygotowaniu danych oraz ich zidentyfikowaniu należy
przejść do imputacji danych. Do imputacji wybrano metodę hotdeck, która
polega na zastępowaniu brakujących wartości rzeczywistych danymi z tego
samego zbioru.

Przed przystąpieniem do analizy konieczne było usunięcie brakujących
wartości oraz poprawienie błędów w danych.

```{r echo=FALSE}
czyste_dane %>%
  dplyr::select(Hours_Studied,Attendance, Parental_Involvement,Access_to_Resources, Extracurricular_Activities, Sleep_Hours, 
                Previous_Scores, Motivation_Level, Internet_Access, Tutoring_Sessions, Family_Income, Teacher_Quality, School_Type,
                Peer_Influence, Physical_Activity, Learning_Disabilities, Parental_Education_Level, Distance_from_Home, Gender) %>%
  finalfit::missing_plot()
```

Po zwizualizowaniu danych można zauważyć, że nie ma już pustych wartości
w danych. Zostały one skutecznie zastąpione za pomoca zastosowanej
metody.

### Analiza zależności między zmiennymi

Analiza korelacji i zależności między zmiennymi pozwala określić, które
czynniki mają największy wpływ na wyniki egzaminacyjne. Przeprowadzona
analiza obejmuje obliczenie współczynników korelacji Spearmana dla
kluczowych zmiennych oraz ich wpływu na wynik końcowy.

```{r echo=FALSE, warning=FALSE}
# Tworzenie kopii danych, aby nie nadpisywać oryginału
dane_temp <- czyste_dane

# Lista zmiennych numerycznych
num_vars <- names(dane_temp)[sapply(dane_temp, is.numeric)]

# Lista zmiennych kategorycznych (faktory i tekstowe)
cat_vars <- names(dane_temp)[sapply(dane_temp, is.character) | sapply(dane_temp, is.factor)]

# Konwersja zmiennych kategorycznych na liczby (bez zmiany oryginalnej tabeli)
dane_temp[cat_vars] <- lapply(dane_temp[cat_vars], function(x) as.numeric(as.factor(x)))

# Lista wszystkich zmiennych liczbowych (po konwersji)
all_numeric_vars <- c(num_vars, cat_vars)

# Obliczenie korelacji Spearmana względem Exam_Score
cor_results <- sapply(setdiff(all_numeric_vars, "Exam_Score"), function(var) {
  cor.test(dane_temp[[var]], dane_temp$Exam_Score, method = "spearman")$estimate
})

# Posortowanie wyników wg wartości bezwzględnej korelacji (od najsilniejszej)
cor_results_sorted <- sort(abs(cor_results), decreasing = TRUE)

# Wyświetlenie wyników
print(cor_results_sorted)
```

Przeprowadzona analiza wykazała, że frekwencja *(Attendance)* oraz
liczba godzin nauki *(Hours_Studied)* mają najsilniejszy pozytywny wpływ
na wynik egzaminu. Istotna, choć słabsza korelacja występuje również dla
wcześniejszych wyników *(Previous_Scores)* oraz liczby korepetycji
*(Tutoring_Sessions)*.

Zaskakująco, zaangażowanie rodziców *(Parental_Involvement)* oraz dostęp
do zasobów edukacyjnych *(Access_to_Resources)* wykazują negatywną
korelację, co może sugerować, że większa pomoc rodziców jest wynikiem
trudności ucznia, a samo posiadanie zasobów nie przekłada się
bezpośrednio na sukces.

Wyniki wskazują, że samodzielna praca i regularna obecność na zajęciach
są kluczowe dla osiągnięcia wysokich wyników egzaminacyjnych.

### Grupowanie danych i transformacja zmiennych

Dane zostały podzielone na grupy w celu ułatwienia analizy i
interpretacji wyników.

```{r include=FALSE}
# Dodanie kolumn 'grupa1' (podział według godzin nauki)
czyste_dane <- czyste_dane %>%
  mutate(grupa1 = case_when(
    Hours_Studied < 16 ~ "poniżej 16",
    Hours_Studied >= 16 & Hours_Studied <= 23 ~ "16-23",
    Hours_Studied > 23 ~ "powyżej 23"
  )) %>%
  mutate(grupa1 = factor(grupa1, levels = c("poniżej 16", "16-23", "powyżej 23")))

# Dodanie kolumny 'grupa2' (podział Exam_Score według ocen)
czyste_dane <- czyste_dane %>%
  mutate(grupa2 = case_when(
    Exam_Score < 60 ~ "2.0",
    Exam_Score >= 60 & Exam_Score <= 65 ~ "3.0",
    Exam_Score >= 66 & Exam_Score <= 70 ~ "3.5",
    Exam_Score >= 71 & Exam_Score <= 80 ~ "4.0",
    Exam_Score >= 81 & Exam_Score <= 90 ~ "4.5",
    Exam_Score >= 91 ~ "5.0",
    TRUE ~ "Brak danych"
  )) %>%
  mutate(grupa2 = factor(grupa2, levels = c("2.0", "3.0", "3.5", "4.0", "4.5", "5.0")))

# Dodanie kolumny 'grupa3' (podział Previous_Scores według ocen)
czyste_dane <- czyste_dane %>%
  mutate(grupa3 = case_when(
    Previous_Scores < 60 ~ "2.0",
    Previous_Scores >= 60 & Previous_Scores <= 65 ~ "3.0",
    Previous_Scores >= 66 & Previous_Scores <= 70 ~ "3.5",
    Previous_Scores >= 71 & Previous_Scores <= 80 ~ "4.0",
    Previous_Scores >= 81 & Previous_Scores <= 90 ~ "4.5",
    Previous_Scores >= 91 ~ "5.0",
    TRUE ~ "Brak danych"
  )) %>%
  mutate(grupa3 = factor(grupa3, levels = c("2.0", "3.0", "3.5", "4.0", "4.5", "5.0")))
```

Dla celów analizy dane zostały podzielone na grupy zmianna pokazująca
liczbę godzin nauki została podziolona na trzy grupy: poniżej 16, 16-23
oraz powyżej 23. Wyniki egzaminów zostały podzielone na 6 grup według
według progów akademickich, które dają zaliczenie egzaminu uczniom
którzy uzyskają wynik powyżej 60%. Wyniki z poprzednich egzaminów
również zostały podzielone na 6 grup tak samo jak w przypadku wyników z
egzaminu końcowego.

## Eksploracyjna Analiza Danych (EDA)

### Rozkład wyników egzaminacyjnych

Analiza rozkładu wyników egzaminacyjnych pozwala ocenić, jak
zróżnicowane są osiągnięcia uczniów oraz czy dane zawierają ewentualne
wartości odstające.

```{r echo=FALSE}
# Histogram wyników egzaminacyjnych
ggplot(czyste_dane, aes(x = Exam_Score)) +
  geom_histogram(bins = 20, fill = "blue", color = "black", alpha = 0.7) +
  labs(title = "Rozkład wyników egzaminacyjnych",
       x = "Wynik egzaminu",
       y = "Liczba uczniów") +
  theme_minimal()
```

### Analiza korelacji między zmiennymi

W celu oceny, które zmienne są najsilniej powiązane z wynikami
egzaminacyjnymi, oszcowano model regresji liniowej.

```{r echo=FALSE}
czyste_dane <- czyste_dane %>%
  mutate_if(is.character, as.factor)
# Regresja liniowa z wszystkimi czynnikami
model <- lm(Exam_Score ~ Hours_Studied + Attendance + Parental_Involvement + 
              Access_to_Resources + Extracurricular_Activities + Sleep_Hours + 
              Previous_Scores + Motivation_Level + Internet_Access + Tutoring_Sessions + 
              Family_Income + Teacher_Quality + School_Type + Peer_Influence + 
              Physical_Activity + Learning_Disabilities + Parental_Education_Level + 
              Distance_from_Home + Gender, 
            data=czyste_dane)
            
summary(model)
```

Model regresji liniowej przeprowadzony na dostępnych danych wykazał
istotne zależności między wieloma czynnikami a wynikami egzaminacyjnymi
uczniów. Model osiągnął R² = 0.6228, co oznacza, że około 62,3%
wariancji wyników egzaminacyjnych można wyjaśnić uwzględnionymi
zmiennymi.

Najistotniejsze czynniki wpływające na wynik egzaminu

-   Liczba godzin nauki (Estimate = 0.266, p \< 0.001) – Im więcej
    godzin nauki, tym wyższy wynik egzaminacyjny. Jest to jeden z
    najsilniejszych predyktorów.
-   Frekwencja na zajęciach (Estimate = 0.187, p \< 0.001) – Regularna
    obecność w szkole istotnie koreluje z lepszymi wynikami.
-   Poprzednie wyniki (Estimate = 0.048, p \< 0.001) – Wyższe wyniki z
    wcześniejszych testów przewidują lepsze rezultaty końcowe.
-   Dostęp do korepetycji (Estimate = 0.449, p \< 0.001) – Uczniowie
    korzystający z dodatkowych lekcji osiągają lepsze wyniki.
-   Pozytywny wpływ rówieśników (Estimate = 0.957, p \< 0.001) –
    Uczniowie przebywający w motywującym środowisku osiągają lepsze
    wyniki.
-   Aktywność fizyczna (Estimate = 0.203, p \< 0.001) – Regularna
    aktywność fizyczna wiąże się z nieco lepszymi wynikami.

### Wpływ poszczególnych czynników na wyniki uczniów

Przeanalizowano wpływ kluczowych czynników, takich jak liczba godzin
nauki, frekwencja, dostęp do zasobów edukacyjnych oraz wsparcie rodziców
na wyniki egzaminacyjne.

**Analiza wpływu godzin nauki na wynik egzaminu**

```{r echo=FALSE}
# Boxplot: Wpływ godzin nauki na wynik egzaminu
ggplot(czyste_dane, aes(x = grupa1, y = Exam_Score, fill = grupa1)) +
  geom_boxplot() +
  labs(title = "Wpływ liczby godzin nauki na wynik egzaminu",
       x = "Liczba godzin nauki",
       y = "Wynik egzaminu") +
  theme_minimal()
```

Po przeanalizowaniu powyższego wykresu można zauważyć, że uczniowie
którzy spędzają więcej czasu na nauce osiągają lepsze wyniki
egzaminacyjne.

Wpływ frekwencji na wynik egzaminu

```{r echo=FALSE}
# Boxplot: Wpływ frekwencji na wynik egzaminu
ggplot(czyste_dane, aes(x = grupa2, y = Attendance, fill = grupa2)) +
  geom_boxplot() +
  labs(title = "Zależność wyniku egzaminu od frekwencji",
       x = "Ocena końcowa",
       y = "Frekwencja (%)") +
  theme_minimal()
```

Wpływ zaangażowania rodziców na wynik egzaminu

```{r echo=FALSE}
# Boxplot: Wpływ zaangażowania rodziców na wynik egzaminu
ggplot(czyste_dane, aes(x = Parental_Involvement, y = Exam_Score, fill = Parental_Involvement)) +
  geom_boxplot() +
  labs(title = "Wpływ zaangażowania rodziców na wyniki uczniów",
       x = "Zaangażowanie rodziców",
       y = "Wynik egzaminu") +
  theme_minimal()
```
