---
title: "Czynniki wpływające na wynik egzaminu"
author: "Bartosz Kurzyński, Jakub Kołpaczyński, Stanisław Kolas"
output:
  html_document:
    theme: journal
    highlight: tango
    toc: true
    toc_float: true
    number_sections: true
    keep_md: true
    df_print: paged
date: "2025-01-31"
editor_options:
  markdown:
    wrap: 72
---

```{r setup, include=FALSE}
knitr::opts_chunk$set(echo = TRUE, fig.show="hold", fig.width=7, fig.height=5, dev="png")
# Wczytanie danych
data <- read.csv(file = "czynniki.csv")
# Stworzenie ramki danych którymi się będziemy zajmować
data <- data.frame(data)
```

```{r setup2, include=FALSE}
knitr::opts_chunk$set(echo = TRUE)

# Wczytywanie wymaganych pakietów
required_packages <- c("dplyr", "ggplot2", "finalfit", "VIM", "validate", 
        "errorlocate", "tidyverse", "ggcorrplot", "forcats",
        "ggthemes","tidyverse","dlookr","editrules","hrbrthemes","plotly",
        "ISLR","gapminder","kableExtra","ggstatsplot","gtsummary","readr","rmarkdown","moments","knitr", "kableExtra")

# Sprawdzenie i instalacja brakujących pakietów
install_if_missing <- function(pkg) {
  if (!requireNamespace(pkg, quietly = TRUE)) install.packages(pkg)
}

sapply(required_packages, install_if_missing)

# Załadowanie pakietów
library(dplyr)
library(ggplot2)
library(finalfit)
library(VIM)
library(validate)
library(errorlocate)
library(tidyverse)
library(ggcorrplot)
library(forcats)
library(ggthemes)
library(dlookr)
library(editrules)
library(hrbrthemes)
library(plotly)
library(ISLR)
library(gapminder)
library(kableExtra)
library(ggstatsplot)
library(gtsummary)
library(readr)
library(moments)
library(rmarkdown)
```

# Analiza czynników wpływających na wyniki z egzaminów studentów

## Wstęp

### Cel projektu

Celem projektu jest analiza czynników wpływających na wyniki uczniów w
egzaminach. Badanie ma na celu zidentyfikowanie, które zmienne, takie
jak liczba godzin nauki, frekwencja czy wsparcie rodziny, mają
największy wpływ na sukces akademicki. Wyniki analizy mogą pomóc w
optymalizacji strategii edukacyjnych oraz wdrożeniu skutecznych metod
wsparcia dla uczniów o niższych wynikach.

### Opis problemu

Osiągnięcia akademickie uczniów są determinowane przez wiele czynników –
zarówno indywidualnych, jak i środowiskowych. Trudności w nauce, poziom
zaangażowania rodziców, dostęp do zasobów edukacyjnych czy aktywności
pozalekcyjne mogą znacząco wpływać na ostateczne wyniki. Analiza tych
czynników pozwoli na lepsze zrozumienie zależności i wsparcie uczniów w
poprawie wyników.

### Znaczenie analizy wyników uczniów

Zrozumienie czynników wpływających na wyniki egzaminacyjne jest istotne
z kilku powodów:

Optymalizacja strategii nauczania – analiza wyników może pomóc
nauczycielom i decydentom edukacyjnym w dostosowaniu metod nauczania do
potrzeb uczniów.

Wsparcie dla uczniów w trudnej sytuacji – identyfikacja kluczowych
czynników umożliwia wdrożenie skutecznych programów pomocy.

Poprawa efektywności edukacji – lepsze zrozumienie procesów nauczania
pozwala na skuteczniejsze zarządzanie systemem edukacyjnym.

## Opis danych

### Źródło danych

Dane wykorzystane w analizie pochodzą z anonimowego zbioru danych
dotyczącego uczniów szkół średnich. Zawierają one informacje na temat
wyników egzaminacyjnych oraz czynników potencjalnie wpływających na
sukces akademicki.

### Struktura zbioru danych

Zbiór danych zawiera następujące kolumny:

Zmienne numeryczne: Liczba godzin nauki, frekwencja, liczba sesji
korepetycji, wynik egzaminu itp.

Zmienne kategoryczne: Poziom zaangażowania rodziców, dostęp do zasobów
edukacyjnych, typ szkoły, aktywności pozalekcyjne itp.

### Opis zmiennych

Każda z analizowanych zmiennych pełni określoną funkcję w kontekście
analizy wyników uczniów. Główne zmienne to:

-   Hours Studied – liczba godzin nauki tygodniowo.

-   Attendance – procentowa frekwencja na zajęciach.

-   Tutoring Sessions – liczba godzin spędzonych na korepetycjach.

-   Parental Involvement – poziom zaangażowania rodziców (Low, Medium,
    High).

-   Access to Resources – dostęp do zasobów edukacyjnych (Low, Medium,
    High).

-   Motivation Level – poziom motywacji ucznia.

-   Previous Scores – wyniki ucznia z poprzednich egzaminów.

-   Exam Score – wynik końcowy z egzaminu.

Dane te zostaną poddane dalszej analizie w celu określenia ich wpływu na
końcowe wyniki uczniów.

## Data Wrangling

### Wizualizacja brakujących danych

Aby lepiej zrozumieć rozkład brakujących danych w naszym zbiorze,
wykonujemy kilka analiz:

-   Wykres `missing_plot()` przedstawia ogólny wzór brakujących wartości
    dla kluczowych zmiennych.

```{r wykres1, echo=FALSE}
data <- as.data.frame(data)

data %>%
  dplyr::select(Hours_Studied, Attendance, Parental_Involvement, Access_to_Resources, Extracurricular_Activities, Sleep_Hours, 
                Previous_Scores, Motivation_Level, Internet_Access, Tutoring_Sessions, Family_Income, Teacher_Quality, School_Type,
                Peer_Influence, Physical_Activity, Learning_Disabilities, Parental_Education_Level, Distance_from_Home, Gender) %>%
  finalfit::missing_plot()
```

Po zwizualizowaniu brakujących wartości za pomocą wykresu
`missing_plot()` można zauważyć, że w zbiorze danych występują braki w
kilku zmiennych.

```{r wykres2, echo=FALSE}
  # VIM method
data %>%
  dplyr::select(Hours_Studied,Attendance, Parental_Involvement,Access_to_Resources, Extracurricular_Activities, Sleep_Hours, 
                Previous_Scores, Motivation_Level, Internet_Access, Tutoring_Sessions, Family_Income, Teacher_Quality, School_Type,
                Peer_Influence, Physical_Activity, Learning_Disabilities, Parental_Education_Level, Distance_from_Home, Gender) %>%
  VIM::aggr(numbers = TRUE,
             prop    = FALSE) 
```

Po przealizowaniu przedstawionych wykresów można dość do wnioksku, iż
brakujące dane nie są w żaden sposób skorelowane z innymi zmiennymi.
Można stwierdzić, że braki w danych są losowe.

### Czyszczenie danych i imputacja brakujących wartości

Pierwszą rzeczą jest ustalenie reguł dla wszystkich danych istniejących
oraz imputowanych. Pozwala to na usunięcie wartości skrajnie
odstających, które mogły być błędem przy wprowadzaniu danych.

```{r wykres3, include=FALSE}
RULE <- validator(Hours_Studied >= 0, 
                    Hours_Studied <= 30,
                  Attendance >= 0,
                    Attendance <= 100,
                  Parental_Involvement %in% c("Low","Medium","High"),
                  Access_to_Resources %in% c("Low", "Medium", "High"),
                  Extracurricular_Activities %in% c("No","Yes"),
                  Sleep_Hours >= 0, 
                  Previous_Scores >= 0, 
                    Previous_Scores<= 100, 
                  Motivation_Level %in% c("Low","Medium","High"),
                  Internet_Access %in% c("No","Yes"),
                  Tutoring_Sessions >= 0,
                  Family_Income %in% c("Low","Medium","High"),
                  Teacher_Quality %in% c("Low","Medium","High"),
                  School_Type %in% c("Public","Private"),
                  Peer_Influence %in% c("Negative","Neutral","Positive"),
                  Physical_Activity >= 0,
                    Physical_Activity <= 25,
                  Learning_Disabilities %in% c("No","Yes"),
                  Parental_Education_Level %in% c("High School","College","Postgraduate"),
                  Distance_from_Home %in% c("Near","Moderate","Far"),
                  Gender %in% c("Male","Female"),
                  Exam_Score >= 0,
                  Exam_Score <= 100)
```

```{r}
#sprawdzenie ilości danych które nie odpowidaja powyższym regułom ustalonym mna podstawie eksperckiej analizy
out   <- confront(data, RULE)

#zamiana danych typu character na factor
data <- data %>%
  mutate_if(is.character, as.factor)

#zastąpienie błędów na NA
data_no_error <- replace_errors(data,RULE)

#imputacja danych przez hotdeck
czyste_dane <- hotdeck(data_no_error)
```

Po zastosowaniu zasad w jakich dane mają być skondensowane mogły
wystąpić wartości puste (NA). Wartości te powstały w miejscach wartości,
które nie spełniały powyższych zasad.

Po uprzednim przygotowaniu danych oraz ich zidentyfikowaniu należy
przejść do imputacji danych. Do imputacji wybrano metodę hotdeck, która
polega na zastępowaniu brakujących wartości rzeczywistych danymi z tego
samego zbioru.

Przed przystąpieniem do analizy konieczne było usunięcie brakujących
wartości oraz poprawienie błędów w danych.

```{r wykres4, echo=FALSE}
czyste_dane %>%
  dplyr::select(Hours_Studied,Attendance, Parental_Involvement,Access_to_Resources, Extracurricular_Activities, Sleep_Hours, 
                Previous_Scores, Motivation_Level, Internet_Access, Tutoring_Sessions, Family_Income, Teacher_Quality, School_Type,
                Peer_Influence, Physical_Activity, Learning_Disabilities, Parental_Education_Level, Distance_from_Home, Gender) %>%
  finalfit::missing_plot()
```

Po zwizualizowaniu danych można zauważyć, że nie ma już pustych wartości
w danych. Zostały one skutecznie zastąpione za pomoca zastosowanej
metody.

### Analiza zależności między zmiennymi

Analiza korelacji i zależności między zmiennymi pozwala określić, które
czynniki mają największy wpływ na wyniki egzaminacyjne. Przeprowadzona
analiza obejmuje obliczenie współczynników korelacji Spearmana dla
kluczowych zmiennych oraz ich wpływu na wynik końcowy.

```{r wykres5, echo=FALSE, warning=FALSE}
# Tworzenie kopii danych, aby nie nadpisywać oryginału
dane_temp <- czyste_dane

# Lista zmiennych numerycznych
num_vars <- names(dane_temp)[sapply(dane_temp, is.numeric)]

# Lista zmiennych kategorycznych (faktory i tekstowe)
cat_vars <- names(dane_temp)[sapply(dane_temp, is.character) | sapply(dane_temp, is.factor)]

# Konwersja zmiennych kategorycznych na liczby (bez zmiany oryginalnej tabeli)
dane_temp[cat_vars] <- lapply(dane_temp[cat_vars], function(x) as.numeric(as.factor(x)))

# Lista wszystkich zmiennych liczbowych (po konwersji)
all_numeric_vars <- c(num_vars, cat_vars)

# Obliczenie korelacji Spearmana względem Exam_Score
cor_results <- sapply(setdiff(all_numeric_vars, "Exam_Score"), function(var) {
  cor.test(dane_temp[[var]], dane_temp$Exam_Score, method = "spearman")$estimate
})

# Posortowanie wyników wg wartości bezwzględnej korelacji (od najsilniejszej)
cor_results_sorted <- sort(abs(cor_results), decreasing = TRUE)

# Wyświetlenie wyników
print(cor_results_sorted)
```

Przeprowadzona analiza wykazała, że frekwencja *(Attendance)* oraz
liczba godzin nauki *(Hours_Studied)* mają najsilniejszy pozytywny wpływ
na wynik egzaminu. Istotna, choć słabsza korelacja występuje również dla
wcześniejszych wyników *(Previous_Scores)* oraz liczby korepetycji
*(Tutoring_Sessions)*.

Zaskakująco, zaangażowanie rodziców *(Parental_Involvement)* oraz dostęp
do zasobów edukacyjnych *(Access_to_Resources)* wykazują negatywną
korelację, co może sugerować, że większa pomoc rodziców jest wynikiem
trudności ucznia, a samo posiadanie zasobów nie przekłada się
bezpośrednio na sukces.

Wyniki wskazują, że samodzielna praca i regularna obecność na zajęciach
są kluczowe dla osiągnięcia wysokich wyników egzaminacyjnych.

### Grupowanie danych i transformacja zmiennych

Dane zostały podzielone na grupy w celu ułatwienia analizy i
interpretacji wyników.

```{r wykres6, include=FALSE}
# Dodanie kolumn 'grupa1' (podział według godzin nauki)
czyste_dane <- czyste_dane %>%
  mutate(grupa1 = case_when(
    Hours_Studied < 16 ~ "poniżej 16",
    Hours_Studied >= 16 & Hours_Studied <= 23 ~ "16-23",
    Hours_Studied > 23 ~ "powyżej 23"
  )) %>%
  mutate(grupa1 = factor(grupa1, levels = c("poniżej 16", "16-23", "powyżej 23")))

# Dodanie kolumny 'grupa2' (podział Exam_Score według ocen)
czyste_dane <- czyste_dane %>%
  mutate(grupa2 = case_when(
    Exam_Score < 60 ~ "2.0",
    Exam_Score >= 60 & Exam_Score <= 65 ~ "3.0",
    Exam_Score >= 66 & Exam_Score <= 70 ~ "3.5",
    Exam_Score >= 71 & Exam_Score <= 80 ~ "4.0",
    Exam_Score >= 81 & Exam_Score <= 90 ~ "4.5",
    Exam_Score >= 91 ~ "5.0",
    TRUE ~ "Brak danych"
  )) %>%
  mutate(grupa2 = factor(grupa2, levels = c("2.0", "3.0", "3.5", "4.0", "4.5", "5.0")))

# Dodanie kolumny 'grupa3' (podział Previous_Scores według ocen)
czyste_dane <- czyste_dane %>%
  mutate(grupa3 = case_when(
    Previous_Scores < 60 ~ "2.0",
    Previous_Scores >= 60 & Previous_Scores <= 65 ~ "3.0",
    Previous_Scores >= 66 & Previous_Scores <= 70 ~ "3.5",
    Previous_Scores >= 71 & Previous_Scores <= 80 ~ "4.0",
    Previous_Scores >= 81 & Previous_Scores <= 90 ~ "4.5",
    Previous_Scores >= 91 ~ "5.0",
    TRUE ~ "Brak danych"
  )) %>%
  mutate(grupa3 = factor(grupa3, levels = c("2.0", "3.0", "3.5", "4.0", "4.5", "5.0")))
```

Dla celów analizy dane zostały podzielone na grupy zmianna pokazująca
liczbę godzin nauki została podziolona na trzy grupy: poniżej 16, 16-23
oraz powyżej 23. Wyniki egzaminów zostały podzielone na 6 grup według
według progów akademickich, które dają zaliczenie egzaminu uczniom
którzy uzyskają wynik powyżej 60%. Wyniki z poprzednich egzaminów
również zostały podzielone na 6 grup tak samo jak w przypadku wyników z
egzaminu końcowego.

## Analiza Opisowa i Wizualizacja danych

### Rozkład wyników egzaminacyjnych

Analiza rozkładu wyników egzaminacyjnych pozwala ocenić, jak
zróżnicowane są osiągnięcia uczniów oraz czy dane zawierają ewentualne
wartości odstające.

```{r wykres8, echo=FALSE}
# Histogram wyników egzaminacyjnych
ggplot(czyste_dane, aes(x = Exam_Score)) +
  geom_histogram(bins = 20, fill = "blue", color = "black", alpha = 0.7) +
  labs(title = "Rozkład wyników egzaminacyjnych",
       x = "Wynik egzaminu",
       y = "Liczba uczniów") +
  theme_minimal()
```

```{r wykres110, echo=FALSE}
#Statystyki opisowe
exam_score_stats <- summary(czyste_dane$Exam_Score)
std_dev <- sd(czyste_dane$Exam_Score)  # Odchylenie standardowe
skewness <- moments::skewness(czyste_dane$Exam_Score)  # Skośność
kurtosis <- moments::kurtosis(czyste_dane$Exam_Score)  # Kurtoza

# Wyświetlenie statystyk
cat("Statystyki opisowe dla 'Exam_Score':\n")
print(exam_score_stats)
cat("\nOdchylenie standardowe:", std_dev)
cat("\nSkośność:", skewness)
cat("\nKurtoza:", kurtosis)
```

-   Wyniki są skoncentrowane wokół średniej (67.23), z relatywnie małym
    rozrzutem (odchylenie standardowe 3.83).

-   Wysoka skośność i kurtoza wskazują na asymetryczność rozkładu i
    możliwe wartości odstające w wyższych wynikach (np. wyniki 90+).

-   Wyniki poniżej 60 oraz powyżej 90 mogą wymagać bliższego zbadania,
    aby określić, czy są to uczniowie ze szczególnymi trudnościami lub
    osiągający wyjątkowe wyniki.

### Analiza korelacji między zmiennymi

W celu oceny, które zmienne są najsilniej powiązane z wynikami
egzaminacyjnymi, oszcowano model regresji liniowej.

```{r wykres9, include=FALSE}
# Regresja liniowa z wszystkimi czynnikami
model <- lm(Exam_Score ~ Hours_Studied + Attendance + Parental_Involvement + 
              Access_to_Resources + Extracurricular_Activities + Sleep_Hours + 
              Previous_Scores + Motivation_Level + Internet_Access + Tutoring_Sessions + 
              Family_Income + Teacher_Quality + School_Type + Peer_Influence + 
              Physical_Activity + Learning_Disabilities + Parental_Education_Level + 
              Distance_from_Home + Gender, 
            data=czyste_dane)
            
summary(model)
```

```{r wykres10, echo=FALSE}
summary_model <- summary(model)

# Wyciągnięcie współczynników z modelu
coefficients <- summary_model$coefficients

# Sortowanie zmiennych według ich wpływu (absolutna wartość statystyki t)
sorted_coefficients <- coefficients[order(abs(coefficients[, "t value"]), decreasing = TRUE), ]

# Wyświetlenie 10 najważniejszych zmiennych
head(sorted_coefficients, 10)
```

Model regresji liniowej przeprowadzony na dostępnych danych wykazał
istotne zależności między wieloma czynnikami a wynikami egzaminacyjnymi
uczniów. Model osiągnął R² = 0.6228, co oznacza, że około 62,3%
wariancji wyników egzaminacyjnych można wyjaśnić uwzględnionymi
zmiennymi.

Najistotniejsze czynniki wpływające na wynik egzaminu

#### Kluczowe wnioski:

1.  **Największy pozytywny wpływ na wyniki egzaminu mają:**

    -   Frekwencja (`Attendance`).

    -   Liczba godzin nauki (`Hours_Studied`).

    -   Sesje korepetycji (`Tutoring_Sessions`).

2.  **Negatywny wpływ na wyniki egzaminu mają:**

    -   Brak dostępu do zasobów edukacyjnych (`Access_to_Resources`).

    -   Niskie zaangażowanie rodziców (`Parental_Involvement`).

    -   Niski poziom dochodów rodzinnych (`Family_Income`).

3.  **Istotność zmiennych:** Wszystkie wymienione zmienne mają bardzo
    niski poziom wartości p (`p-value < 0.001`), co świadczy o ich
    wysokiej istotności statystycznej.

### Wpływ poszczególnych czynników na wyniki uczniów

Przeanalizowano wpływ kluczowych czynników, takich jak liczba godzin
nauki, frekwencja, dostęp do zasobów edukacyjnych oraz wsparcie rodziców
na wyniki egzaminacyjne.

```{r wykres132, include=FALSE}
czyste_dane$Access_to_Resources <- factor(czyste_dane$Access_to_Resources, levels = c("Low", "Medium", "High"))
czyste_dane$Parental_Involvement <- factor(czyste_dane$Parental_Involvement, levels = c("Low", "Medium", "High"))
czyste_dane$Family_Income <- factor(czyste_dane$Family_Income, levels = c("Low", "Medium", "High"))
```

**Analiza wpływu godzin nauki na wynik egzaminu**

```{r wykres20, echo=FALSE, message=FALSE, warning=FALSE}
# Boxplot: Wpływ godzin nauki na wynik egzaminu
ggplot(czyste_dane, aes(x = grupa1, y = Exam_Score, fill = grupa1)) +
  geom_boxplot() +
  labs(title = "Wpływ liczby godzin nauki na wynik egzaminu",
       x = "Liczba godzin nauki",
       y = "Wynik egzaminu") +
  theme_minimal()
```

```{r wykres13, echo=FALSE, message=FALSE, warning=FALSE}
#Liczba godzin nauki (Hours_Studied)
ggplot(czyste_dane, aes(x = Hours_Studied, y = Exam_Score)) +
  geom_point(alpha = 0.6, color = "orange") +
  geom_smooth(method = "lm", color = "red", se = FALSE) +
  labs(
    title = "Wpływ godzin nauki na wynik egzaminu",
    x = "Godziny nauki",
    y = "Wynik egzaminu"
  ) +
  theme_minimal()
```

Po przeanalizowaniu wykresów można zauważyć, że uczniowie którzy
spędzają więcej czasu na nauce osiągają lepsze wyniki egzaminacyjne.

```{r statystyki_anova, echo=FALSE, message=FALSE, warning=FALSE}

# Obliczanie statystyk opisowych dla każdej grupy
statystyki_opisowe <- czyste_dane %>%
  group_by(grupa1) %>%
  summarise(
    Średnia = mean(Exam_Score, na.rm = TRUE),
    Mediana = median(Exam_Score, na.rm = TRUE),
    Odchylenie_std = sd(Exam_Score, na.rm = TRUE),
    Min = min(Exam_Score, na.rm = TRUE),
    Max = max(Exam_Score, na.rm = TRUE),
    N = n()
  ) %>%
  rename("Godziny nauki" = grupa1) %>%
  mutate(across(where(is.numeric), round, 2))

# Analiza wariancji (ANOVA)
anova_model <- aov(Exam_Score ~ grupa1, data = czyste_dane)
anova_table <- as.data.frame(summary(anova_model)[[1]])

# Zamiana nazwy kolumny w tabeli ANOVA
rownames(anova_table)[1] <- "Godziny nauki"

# Zmiana nazw kolumn dla lepszej czytelności
colnames(anova_table) <- c("Źródło", "Sumy kw.", "Stopnie sw.", "F", "p-wartość")

# tabela statystyk opisowych
statystyki_opisowe %>%
  kable(caption = "Tabela statystyk opisowych dla grup godzin nauki") %>%
  kable_styling(bootstrap_options = c("striped", "hover", "bordered", "responsive"), 
                full_width = FALSE, font_size = 14) %>%
  row_spec(0, bold = TRUE, color = "white", background = "#4CAF50") %>%
  column_spec(1, bold = TRUE, color = "black") %>%  
  column_spec(2:6, background = "#E3F2FD") 
```

Średni wynik egzaminu rośnie wraz z liczbą godzin nauki (65,25 → 68,99),
podobnie jak mediana (65 → 69), co wskazuje, że więcej nauki wiąże się z
lepszymi wynikami, choć różnice nie są duże.

Rozproszenie wyników jest stabilne we wszystkich grupach (odchylenie
standardowe \~3,50–3,81). Zakres wyników (Min-Max) pokazuje, że nawet
przy większej liczbie godzin nauki niektórzy uczniowie osiągają bardzo
niskie wyniki (np. 59 przy ponad 23 godzinach), co może wynikać z innych
czynników, takich jak jakość nauki czy motywacja.

Najliczniejsza grupa to uczniowie uczący się 16–23 godziny (N = 3400),
podczas gdy mniej uczniów uczy się poniżej 16 godzin (N = 1567) lub
powyżej 23 godzin (N = 1640).

```{r}
# tabela ANOVA
anova_table %>%
  kable(caption = "Tabela ANOVA: Wpływ godzin nauki na wynik egzaminu") %>%
  kable_styling(bootstrap_options = c("striped", "hover", "bordered", "responsive"), 
                full_width = FALSE, font_size = 14) %>%
  row_spec(0, bold = TRUE, color = "white", background = "#FF5722") %>%
  column_spec(1, bold = TRUE, color = "black") %>%
  column_spec(2:5, background = "#FFF3E0")
```

(F = 432.73, p \< 0.001). Oznacza to, że średnie wyniki egzaminu
znacznie różnią się między grupami uczniów o różnych poziomach nauki.

Wpływ frekwencji na wynik egzaminu

```{r wykres14, echo=FALSE, message=FALSE, warning=FALSE}
# Boxplot: Wpływ frekwencji na wynik egzaminu
ggplot(czyste_dane, aes(x = grupa2, y = Attendance, fill = grupa2)) +
  geom_boxplot() +
  labs(title = "Zależność wyniku egzaminu od frekwencji",
       x = "Ocena końcowa",
       y = "Frekwencja (%)") +
  theme_minimal()
```

```{r wykres15, echo=FALSE, message=FALSE, warning=FALSE}
#Frekwencja (Attendance)
ggplot(czyste_dane, aes(x = Attendance, y = Exam_Score)) +
  geom_point(alpha = 0.6, color = "orange") +
  geom_smooth(method = "lm", color = "red", se = FALSE) +
  labs(
    title = "Wpływ frekwencji na wynik egzaminu",
    x = "Frekwencja (%)",
    y = "Wynik egzaminu"
  ) +
  theme_minimal()
```

```{r}
# Obliczanie statystyk opisowych dla każdej oceny egzaminu
statystyki_opisowe_oceny <- czyste_dane %>%
  group_by(grupa2) %>%
  summarise(
    Średnia = mean(Attendance, na.rm = TRUE),
    Mediana = median(Attendance, na.rm = TRUE),
    Odchylenie_std = sd(Attendance, na.rm = TRUE),
    Min = min(Attendance, na.rm = TRUE),
    Max = max(Attendance, na.rm = TRUE),
    N = n()
  ) %>%
  rename("Ocena egzaminu" = grupa2) %>%  # Zmiana nazwy kolumny na "Ocena egzaminu"
  mutate(across(where(is.numeric), round, 2)) # Zaokrąglenie wyników

# Analiza wariancji (ANOVA) dla frekwencji a oceny egzaminu
anova_model_oceny <- aov(Attendance ~ grupa2, data = czyste_dane)
anova_table_oceny <- as.data.frame(summary(anova_model_oceny)[[1]])

# Zmiana nazwy kolumny w tabeli ANOVA
rownames(anova_table_oceny)[1] <- "Ocena egzaminu"

# Zmiana nazw kolumn dla lepszej czytelności
colnames(anova_table_oceny) <- c("Źródło", "Sumy kw.", "Stopnie sw.", "F", "p-wartość")

# tabela statystyk opisowych
statystyki_opisowe_oceny %>%
  kable(caption = "Tabela statystyk opisowych dla Frekwencji") %>%
  kable_styling(bootstrap_options = c("striped", "hover", "bordered", "responsive"), 
                full_width = FALSE, font_size = 14) %>%
  row_spec(0, bold = TRUE, color = "white", background = "#4CAF50") %>%
  column_spec(1, bold = TRUE, color = "black") %>%
  column_spec(2:6, background = "#E3F2FD")
```

Analiza wyników wskazuje, że średnia frekwencja rośnie wraz z oceną, od
64,46% dla oceny 2.0 do 90,63% dla 4.0. Jednak w przypadku ocen 4.5 i
5.0 jest niższa (73,37% i 84,60%), co może wynikać z małej liczby
uczniów w tych grupach.

Rozproszenie wyników jest największe dla ocen 3.5, 4.5 i 5.0 (odchylenie
standardowe 8,97%–10,49%), a najmniejsze dla oceny 2.0 (4,92%), co
oznacza bardziej jednolitą frekwencję wśród uczniów osiągających słabsze
wyniki. Najniższa frekwencja wynosi 60% dla ocen 2.0–3.5 i wzrasta do
67% dla 5.0, natomiast maksymalna osiąga 100% dla większości ocen, z
wyjątkiem 4.5 (98%) i 5.0 (99%).

Najwięcej uczniów uzyskało ocenę 3.5 (N = 3413) i 3.0 (N = 2051), co
sugeruje, że większość osiąga średnie wyniki, podczas gdy oceny 4.5 i
5.0 są rzadkie (N = 19 i N = 20), co może ograniczać ich
reprezentatywność.

```{r}
# tabela ANOVA
anova_table_oceny %>%
  kable(caption = "Tabela ANOVA: Wpływ Frekwencji na Wyniki Egzaminu") %>%
  kable_styling(bootstrap_options = c("striped", "hover", "bordered", "responsive"),
                full_width = FALSE, font_size = 14) %>%
  row_spec(0, bold = TRUE, color = "white", background = "#FF5722") %>%
  column_spec(1, bold = TRUE, color = "black") %>%
  column_spec(2:5, background = "#FFF3E0")
```

Analiza wariancji (ANOVA) wykazała, że oceny egzaminu mają istotny wpływ
na frekwencję (F = 697.81, p \< 0.001).

Wpływ dostępu do zasobów edukacyjnych

```{r wykres16, echo=FALSE, message=FALSE, warning=FALSE}
#Dostęp do zasobów edukacyjnych (Access_to_Resources)
ggplot(czyste_dane, aes(x = Access_to_Resources, y = Exam_Score, fill = Access_to_Resources)) +
  geom_boxplot(color = "black", alpha = 0.7) +
  scale_fill_manual(values = c("Low" = "red", "Medium" = "orange", "High" = "green")) +
  labs(
    title = "Wpływ dostępu do zasobów edukacyjnych na wynik egzaminu",
    x = "Dostęp do zasobów",
    y = "Wynik egzaminu"
  ) +
  theme_minimal()
```

Uczniowie z niskim dostępem do zasobów mają znacznie niższe wyniki
egzaminów w porównaniu do tych z wysokim dostępem. To jedna z kluczowych
zmiennych negatywnych.

```{r statystyki_anova_zasoby, echo=FALSE, message=FALSE, warning=FALSE}

# Obliczanie statystyk opisowych dla poziomu dostępu do zasobów edukacyjnych
statystyki_opisowe_zasoby <- czyste_dane %>%
  group_by(Access_to_Resources) %>%
  summarise(
    Średnia = mean(Exam_Score, na.rm = TRUE),
    Mediana = median(Exam_Score, na.rm = TRUE),
    Odchylenie_std = sd(Exam_Score, na.rm = TRUE),
    Min = min(Exam_Score, na.rm = TRUE),
    Max = max(Exam_Score, na.rm = TRUE),
    N = n()
  ) %>%
  rename("Dostęp do zasobów" = Access_to_Resources) %>%
  mutate(across(where(is.numeric), round, 2)) 

# Analiza wariancji (ANOVA) dla dostępu do zasobów edukacyjnych a wyniku egzaminu
anova_model_zasoby <- aov(Exam_Score ~ Access_to_Resources, data = czyste_dane)
anova_table_zasoby <- as.data.frame(summary(anova_model_zasoby)[[1]])

# Zamiana nazwy kolumny w tabeli ANOVA
rownames(anova_table_zasoby)[1] <- "Dostęp do zasobów"

# Zmiana nazw kolumn dla lepszej czytelności
colnames(anova_table_zasoby) <- c("Źródło", "Sumy kw.", "Stopnie sw.", "F", "p-wartość")

# tabela statystyk opisowych
statystyki_opisowe_zasoby %>%
  kable(caption = "Tabela statystyk opisowych dla dostępu do zasobów edukacyjnych") %>%
  kable_styling(bootstrap_options = c("striped", "hover", "bordered", "responsive"), 
                full_width = FALSE, font_size = 14) %>%
  row_spec(0, bold = TRUE, color = "white", background = "#4CAF50") %>%
  column_spec(1, bold = TRUE, color = "black") %>%
  column_spec(2:6, background = "#E3F2FD")
```

Średni wynik egzaminu rośnie wraz z dostępem do zasobów edukacyjnych, od
66,26 przy niskim dostępie do 68,04 przy wysokim, co sugeruje pozytywny
wpływ, choć różnice są niewielkie. Mediana wyników wykazuje podobny
trend wzrostowy (66 → 68).

Rozproszenie wyników jest podobne we wszystkich grupach (odchylenie
standardowe 3,57–3,91), co oznacza, że dostęp do zasobów nie prowadzi do
znaczących różnic wewnątrz grup.

Minimalne wyniki egzaminu pozostają zbliżone (56–58), natomiast
najwyższe wyniki są wyższe dla uczniów z lepszym dostępem do zasobów (98
→ 100), co może wskazywać na większe szanse osiągnięcia maksymalnych
wyników. Najliczniejsza jest grupa uczniów ze średnim dostępem do
zasobów (N = 3319), a najmniej liczna – z niskim dostępem (N = 1313),
choć nadal stanowi ona istotną grupę porównawczą.

```{r}
# tabela ANOVA
anova_table_zasoby %>%
  kable(caption = "Tabela ANOVA: Wpływ dostępu do zasobów edukacyjnych na wynik egzaminu") %>%
  kable_styling(bootstrap_options = c("striped", "hover", "bordered", "responsive"), 
                full_width = FALSE, font_size = 14) %>%
  row_spec(0, bold = TRUE, color = "white", background = "#FF5722") %>%
  column_spec(1, bold = TRUE, color = "black") %>%
  column_spec(2:5, background = "#FFF3E0")
```

Analiza wariancji (ANOVA) wykazała, że dostęp do zasobów edukacyjnych
istotnie wpływa na wynik egzaminu (F = 90.53, p \< 0.001).

Wpływ zaangażowania rodziców

```{r wykres100, echo=FALSE, message=FALSE, warning=FALSE}
# Boxplot: Wpływ zaangażowania rodziców na wynik egzaminu
ggplot(czyste_dane, aes(x = Parental_Involvement, y = Exam_Score, fill = Parental_Involvement)) +
  geom_boxplot() +
  labs(title = "Wpływ zaangażowania rodziców na wyniki uczniów",
       x = "Zaangażowanie rodziców",
       y = "Wynik egzaminu") +
  theme_minimal()
```

Podobny wzorzec jak w przypadku zasobów — niskie zaangażowanie rodziców
wiąże się z niższymi wynikami.


```{r statystyki_anova_rodzice, echo=FALSE, message=FALSE, warning=FALSE}
# Obliczanie statystyk opisowych dla poziomu zaangażowania rodziców
statystyki_opisowe_rodzice <- czyste_dane %>%
  group_by(Parental_Involvement) %>%
  summarise(
    Średnia = mean(Exam_Score, na.rm = TRUE),
    Mediana = median(Exam_Score, na.rm = TRUE),
    Odchylenie_std = sd(Exam_Score, na.rm = TRUE),
    Min = min(Exam_Score, na.rm = TRUE),
    Max = max(Exam_Score, na.rm = TRUE),
    N = n()
  ) %>%
  rename("Zaangażowanie rodziców" = Parental_Involvement) %>% 
  mutate(across(where(is.numeric), round, 2))

# Analiza wariancji (ANOVA) dla zaangażowania rodziców a wyniku egzaminu
anova_model_rodzice <- aov(Exam_Score ~ Parental_Involvement, data = czyste_dane)
anova_table_rodzice <- as.data.frame(summary(anova_model_rodzice)[[1]])

# Zamiana nazwy kolumny w tabeli ANOVA
rownames(anova_table_rodzice)[1] <- "Zaangażowanie rodziców"

# Zmiana nazw kolumn dla lepszej czytelności
colnames(anova_table_rodzice) <- c("Źródło", "Sumy kw.", "Stopnie sw.", "F", "p-wartość")

# tabela statystyk opisowych
statystyki_opisowe_rodzice %>%
  kable(caption = "Tabela statystyk opisowych dla zaangażowania rodziców") %>%
  kable_styling(bootstrap_options = c("striped", "hover", "bordered", "responsive"), 
                full_width = FALSE, font_size = 14) %>%
  row_spec(0, bold = TRUE, color = "white", background = "#4CAF50") %>%
  column_spec(1, bold = TRUE, color = "black") %>%
  column_spec(2:6, background = "#E3F2FD")
```

Średni wynik egzaminu wzrasta wraz z zaangażowaniem rodziców, od 66,39
przy niskim zaangażowaniu do 67,98 przy wysokim, co sugeruje pozytywny
wpływ, choć różnice są niewielkie. Mediana wyników wykazuje podobny
trend (66 → 68), wskazując, że uczniowie z bardziej zaangażowanymi
rodzicami częściej osiągają lepsze wyniki.

Rozproszenie wyników pozostaje na zbliżonym poziomie we wszystkich
grupach (odchylenie standardowe 3,74–3,85), co oznacza, że wpływ
zaangażowania rodziców jest jednolity w różnych grupach uczniów.

Minimalne wyniki egzaminu są podobne (56–57), natomiast maksymalne
wyniki są nieco wyższe w grupie o wysokim zaangażowaniu rodziców (100
vs. 98 w grupie o niskim zaangażowaniu). Może to sugerować, że większe
wsparcie zwiększa szanse na osiągnięcie najlepszych rezultatów.
Najwięcej uczniów należy do grupy średniego zaangażowania rodziców (N =
3362), a najmniej do grupy niskiego zaangażowania (N = 1337), co
wskazuje, że umiarkowane wsparcie jest najczęstsze.

```{r}
# tabela ANOVA
anova_table_rodzice %>%
  kable(caption = "Tabela ANOVA: Wpływ zaangażowania rodziców na wynik egzaminu") %>%
  kable_styling(bootstrap_options = c("striped", "hover", "bordered", "responsive"), 
                full_width = FALSE, font_size = 14) %>%
  row_spec(0, bold = TRUE, color = "white", background = "#FF5722") %>% 
  column_spec(1, bold = TRUE, color = "black") %>%
  column_spec(2:5, background = "#FFF3E0")
```

Analiza wariancji (ANOVA) wykazała, że zaangażowanie rodziców istotnie
wpływa na wynik egzaminu (F = 71.62, p \< 0.001).

Wpływ dochodu rodziny na wynik egzaminu

```{r wykres18, echo=FALSE, message=FALSE, warning=FALSE}
#Dochód rodziny (Family_Income)
ggplot(czyste_dane, aes(x = Family_Income, y = Exam_Score, fill = Family_Income)) +
  geom_boxplot(color = "black", alpha = 0.7) +
  scale_fill_manual(values = c("Low" = "red", "Medium" = "orange", "High" = "green")) +
  labs(
    title = "Wpływ dochodu rodziny na wynik egzaminu",
    x = "Dochód rodziny",
    y = "Wynik egzaminu"
  ) +
  theme_minimal()
```

Uczniowie z rodzin o niskim dochodzie osiągają niższe wyniki
egzaminacyjne w porównaniu do tych z rodzin o wyższym dochodzie.

```{r statystyki_anova_dochod, echo=FALSE, message=FALSE, warning=FALSE}

# Obliczanie statystyk opisowych dla poziomu dochodu rodziny
statystyki_opisowe_dochod <- czyste_dane %>%
  group_by(Family_Income) %>%
  summarise(
    Średnia = mean(Exam_Score, na.rm = TRUE),
    Mediana = median(Exam_Score, na.rm = TRUE),
    Odchylenie_std = sd(Exam_Score, na.rm = TRUE),
    Min = min(Exam_Score, na.rm = TRUE),
    Max = max(Exam_Score, na.rm = TRUE),
    N = n()
  ) %>%
  rename("Dochód rodziny" = Family_Income) %>%
  mutate(across(where(is.numeric), round, 2))

# Analiza wariancji (ANOVA) dla dochodu rodziny a wyniku egzaminu
anova_model_dochod <- aov(Exam_Score ~ Family_Income, data = czyste_dane)
anova_table_dochod <- as.data.frame(summary(anova_model_dochod)[[1]])

# Zamiana nazwy kolumny w tabeli ANOVA
rownames(anova_table_dochod)[1] <- "Dochód rodziny"

# Zmiana nazw kolumn dla lepszej czytelności
colnames(anova_table_dochod) <- c("Źródło", "Sumy kw.", "Stopnie sw.", "F", "p-wartość")

# tabela statystyk opisowych
statystyki_opisowe_dochod %>%
  kable(caption = "Tabela statystyk opisowych dla dochodu rodziny") %>%
  kable_styling(bootstrap_options = c("striped", "hover", "bordered", "responsive"), 
                full_width = FALSE, font_size = 14) %>%
  row_spec(0, bold = TRUE, color = "white", background = "#4CAF50") %>%
  column_spec(1, bold = TRUE, color = "black") %>%
  column_spec(2:6, background = "#E3F2FD")
```

Średni wynik egzaminu rośnie wraz z dochodem (66,85 → 67,75), ale różnice są niewielkie (~1 punkt). Mediana wyników (67–68) pozostaje niemal identyczna, co sugeruje podobne osiągnięcia uczniów niezależnie od dochodu.

Rozproszenie wyników jest zbliżone we wszystkich grupach (odchylenie standardowe ~3,7–4,0), co wskazuje na brak istotnych różnic w wpływie dochodu na indywidualne wyniki. Minimalne wyniki (56–58) są podobne, natomiast maksymalne rosną wraz z dochodem (97 → 100), co może sugerować większe szanse na najwyższe wyniki wśród uczniów z bogatszych rodzin.

Większość uczniów pochodzi z rodzin o niskim lub średnim dochodzie (2676 i 2660 uczniów), a najmniej z rodzin o wysokim dochodzie (1271 uczniów), co odzwierciedla ogólną strukturę społeczną.

```{r}
# tabela ANOVA
anova_table_dochod %>%
  kable(caption = "Tabela ANOVA: Wpływ dochodu rodziny na wynik egzaminu") %>%
  kable_styling(bootstrap_options = c("striped", "hover", "bordered", "responsive"), 
                full_width = FALSE, font_size = 14) %>%
  row_spec(0, bold = TRUE, color = "white", background = "#FF5722") %>%
  column_spec(2:5, background = "#FFF3E0")
```

Analiza wariancji (ANOVA) wykazała, że poziom dochodu rodziny ma istotny wpływ na wynik egzaminu (F = 25.96, p < 0.001).
 
Wpływ korepetycji

```{r wykres40, echo=FALSE, message=FALSE, warning=FALSE}
#Sesje korepetycji (Tutoring_Sessions)
ggplot(czyste_dane, aes(x = Tutoring_Sessions, y = Exam_Score)) +
  geom_point(alpha = 0.6, color = "orange") +
  geom_smooth(method = "lm", color = "red", se = FALSE) +
  labs(
    title = "Wpływ sesji korepetycji na wynik egzaminu",
    x = "Sesje korepetycji",
    y = "Wynik egzaminu"
  ) +
  theme_minimal()
```

Większa liczba sesji korepetycji wpływa pozytywnie na wyniki
egzaminacyjne, choć efekt jest nieco słabszy.

```{r statystyki_anova_korepetycje, echo=FALSE, message=FALSE, warning=FALSE}
# Obliczanie statystyk opisowych dla liczby sesji korepetycji
statystyki_opisowe_korepetycje <- czyste_dane %>%
  group_by(Tutoring_Sessions) %>%
  summarise(
    Średnia = mean(Exam_Score, na.rm = TRUE),
    Mediana = median(Exam_Score, na.rm = TRUE),
    Odchylenie_std = sd(Exam_Score, na.rm = TRUE),
    Min = min(Exam_Score, na.rm = TRUE),
    Max = max(Exam_Score, na.rm = TRUE),
    N = n()
  ) %>%
  rename("Sesje korepetycji" = Tutoring_Sessions) %>%
  mutate(across(where(is.numeric), round, 2))

# Analiza wariancji (ANOVA) dla sesji korepetycji a wyniku egzaminu
anova_model_korepetycje <- aov(Exam_Score ~ Tutoring_Sessions, data = czyste_dane)
anova_table_korepetycje <- as.data.frame(summary(anova_model_korepetycje)[[1]])

# Zamiana nazwy kolumny w tabeli ANOVA
rownames(anova_table_korepetycje)[1] <- "Sesje korepetycji"

# Zmiana nazw kolumn dla lepszej czytelności
colnames(anova_table_korepetycje) <- c("Źródło", "Sumy kw.", "Stopnie sw.", "F", "p-wartość")

# tabela statystyk opisowych
statystyki_opisowe_korepetycje %>%
  kable(caption = "Tabela statystyk opisowych dla liczby sesji korepetycji") %>%
  kable_styling(bootstrap_options = c("striped", "hover", "bordered", "responsive"), 
                full_width = FALSE, font_size = 14) %>%
  row_spec(0, bold = TRUE, color = "white", background = "#4CAF50") %>%
  column_spec(1, bold = TRUE, color = "black") %>%
  column_spec(2:6, background = "#E3F2FD")
```

Analiza wyników pokazuje, że średni wynik egzaminu rośnie wraz z liczbą sesji korepetycji, od 66,55 przy braku korepetycji do 71,44 przy 6 sesjach, choć efekt nie jest bardzo silny (1–3 punkty różnicy). Najwyższa średnia występuje przy 6 sesjach, ale grupa ta jest bardzo mała (N=18), co może zaburzać reprezentatywność wyników. Mediana wyników wykazuje podobny trend wzrostowy, co potwierdza pozytywny wpływ korepetycji na wyniki egzaminu.

Rozproszenie wyników pozostaje stabilne (odchylenie standardowe ~3,6–4,1), przy czym najmniejsza zmienność występuje przy 5 sesjach (3,62), a największa przy 6 sesjach (4,12), co sugeruje, że wpływ korepetycji może być różny dla poszczególnych uczniów. Minimalne wyniki (56–59) są podobne we wszystkich grupach, co oznacza, że nawet liczne korepetycje nie gwarantują wysokich ocen. Najwyższe wyniki (100 punktów) pojawiają się przy 3 sesjach, natomiast przy 6 sesjach maksymalny wynik to 78 punktów, co może sugerować, że korepetycje pomagają uzyskać stabilne, ale niekoniecznie najwyższe wyniki.

Najwięcej uczniów korzystało z 1–2 sesji korepetycji (N = 2179 i 1649), co wskazuje, że umiarkowana liczba korepetycji jest najczęściej wybierana. Grupy z większą liczbą sesji (6–8) są znacznie mniejsze (poniżej 20 uczniów), co sprawia, że ich wyniki mogą nie być w pełni miarodajne.

```{r}
# tabela ANOVA
anova_table_korepetycje %>%
  kable(caption = "Tabela ANOVA: Wpływ liczby sesji korepetycji na wynik egzaminu") %>%
  kable_styling(bootstrap_options = c("striped", "hover", "bordered", "responsive"), 
                full_width = FALSE, font_size = 14) %>%
  row_spec(0, bold = TRUE, color = "white", background = "#FF5722") %>%
  column_spec(1, bold = TRUE, color = "black") %>%
  column_spec(2:5, background = "#FFF3E0")
```

## Podsumowanie projektu

Przeprowadzona analiza wyników egzaminacyjnych dostarczyła cennych
informacji na temat czynników wpływających na sukces edukacyjny uczniów.
Skoncentrowano się na sześciu kluczowych zmiennych, które w sposób
istotny wpływają na wyniki: frekwencji, liczbie godzin nauki, liczbie
sesji korepetycji, dostępie do zasobów edukacyjnych, zaangażowaniu
rodziców oraz dochodzie rodziny.

Najważniejszymi czynnikami pozytywnie wpływającymi na wyniki egzaminów
okazały się frekwencja i liczba godzin nauki. Regularne uczęszczanie na
zajęcia oraz poświęcanie czasu na naukę stanowiły fundamenty wysokich
osiągnięć. Również sesje korepetycji w znacznym stopniu wspierały wyniki
uczniów, co sugeruje, że dodatkowe wsparcie edukacyjne może odgrywać
kluczową rolę w wyrównywaniu braków w wiedzy.

Zidentyfikowano również istotne bariery w edukacji. Ograniczony dostęp
do zasobów edukacyjnych, niski dochód rodziny oraz niskie zaangażowanie
rodziców wiązały się z gorszymi wynikami egzaminacyjnymi. Czynniki te są
szczególnie ważne w kontekście planowania polityk edukacyjnych i
programów wsparcia.

### Znaczenie analizy wyników egzaminacyjnych

Zrozumienie czynników wpływających na wyniki egzaminacyjne jest kluczowe
z kilku powodów:

1.  **Optymalizacja strategii nauczania** Wyniki analizy mogą być
    wykorzystane przez nauczycieli i decydentów edukacyjnych do
    dostosowania metod nauczania do indywidualnych potrzeb uczniów. Na
    przykład wsparcie uczniów z ograniczonym dostępem do zasobów
    edukacyjnych może obejmować udostępnienie technologii i materiałów
    dydaktycznych.

2.  **Wsparcie dla uczniów w trudnej sytuacji** Identyfikacja kluczowych
    czynników, takich jak niski dochód rodziny czy brak zaangażowania
    rodziców, pozwala na wdrożenie programów wsparcia skierowanych do
    najbardziej potrzebujących uczniów. Działania takie mogą obejmować
    dodatkowe korepetycje, stypendia edukacyjne czy szkolenia dla
    rodziców.

3.  **Poprawa efektywności edukacji** Lepsze zrozumienie procesów
    nauczania i czynników wpływających na wyniki pozwala na
    skuteczniejsze zarządzanie systemem edukacyjnym. Analiza wyników
    może służyć jako podstawa do projektowania polityk edukacyjnych,
    które koncentrują się na najważniejszych obszarach wymagających
    poprawy.

Rekomendujemy dalsze inwestycje w programy wspierające uczniów z
trudnymi warunkami socjoekonomicznymi oraz promowanie aktywnego
zaangażowania rodziców w proces edukacji. Wyniki naszej analizy
podkreślają potrzebę holistycznego podejścia do edukacji, które
uwzględnia różnorodne czynniki wpływające na sukces uczniów. Tylko
poprzez odpowiednie wsparcie możemy zapewnić równe szanse wszystkim
uczniom i poprawić jakość edukacji jako całości.
